【裁判字號】    92,訴,383
【裁判日期】    920818
【裁判案由】    分割共有物
【裁判全文】
臺灣臺中地方法院民事判決  九十二年度訴字第三八三號
    原      告  丁○○
                戊○○
    被      告  丙○○
                乙○○
    法定代理人  甲○○
右當事人間請求分割共有物事件，本院判決如左：
    主      文
兩造共有之坐落台中縣東勢鎮○○段九六一地號、地目田、面積三一九六點零四平方
公尺土地，應予分割如附圖甲案所示，即九六一部分面積一０六四．七二平方公尺土
地由原告戊○○取得；九六一─Ａ００一部分面積一０四七．三０平方公尺土地由原
告丁○○取得；九六一─Ａ００二部分面積一０八四．０二平方公尺土地由被告丙○○、乙○○取得，並依應有部分各二分之一比例保持共有。
訴訟費用由原告負擔三分之二，被告負擔三分之一。
    事    實
甲、原告方面：
  壹、聲明：
    一、兩造共有坐落台中縣東勢鎮○○段九六一地號、地目田、面積三一九六點零
        四平方公尺土地，依使用現況予以分割。
    二、訴訟費用由原告、被告平均負擔。
  貳、陳述：
    一、坐落台中縣東勢鎮○○段九六一地號（重測前為地號一四五之四）、地目田
        、面積三一九六點零四平方公尺（下稱系爭土地），為原告二人與被告之被
        繼承人賴鐵盛等兄弟三人所分別共有，原告二人各應有部分均為三分之一，
        被告二人應有部分均為六分之一，分割方法如分撥鬮書附圖。按系爭土地依
        其使用目的非不能分割，且又無不得分割之限制約定，因共有人間無法達成
        協議分割，爰依民法第八百二十三條請求准予原物分割。
    二、依分撥鬮書附圖系爭土地依原告分割方案為直線Ａ部分分歸原告戊○○、斜
        線Ｂ部分分歸原告丁○○，橫線Ｃ部分分歸被告之被繼承人賴鐵盛，被告丙○○及乙○○為賴鐵盛之繼承人，實線部分為田埂，請求依占有使用現狀分
        割，分割方案如附圖甲案，對所分歸土地不足部分不請求補償。
  參、證據：提出分撥鬮書、調解不成立證明書、土地登記謄本、地籍圖各一件為證
      。
乙、被告方面：
  壹、聲明：原告之訴駁回。
  貳、陳述：同意分割，但不同意原告所提分割方案，原告以現況耕作位置分割，其
      分割結果原告均為方正地形，被告分歸不規則地形，較為不利，被告請求公平
      分割，另提出分割方案如附圖丙案，並以抽籤方式決定其位置。
  參、證據：提出分割方案圖一份。
丙、本院依職權會同東勢地政事務所測量人員履勘現場。
      理  由
一、原告起訴主張：原告與被告等人之被繼承人賴鐵盛均為系爭土地之共有人，各應
    有部分為三分之一，按系爭土地依其使用目的非不能分割，且又無不得分割之限
    制約定，因共有人間無法達成協議分割，爰請求准予原物分割。並主張依分撥鬮
    書及使用現況依附圖甲案為之分割。
二、被告則以：同意分割，但不同意原告所提分割方案，原告以現況耕作位置分割，
    其分割結果原告均為方正地形，被告分歸不規則地形，較為不利，被告請求公平
    分割，另提出分割方案如附圖丙案，並以抽籤方式決定其位置等語資為答辯。
三、查原告主張系爭土地為原告二人與被告之被繼承人賴鐵盛等兄弟三人所分別共有
    ，原告二人各應有部分均為三分之一，被告二人應有部分均為六分之一之事實，
    業據提出土地登記謄本乙份在卷可憑，且為被告所不爭執，堪先信為真正。
四、按各共有人，得隨時請求分割共有物。但因物之使用目的不能分割或契約訂有不
    分割之期限者，不在此限。又民國八十九年一月四日前之共有耕地，得分割為單
    獨所有。民法第八百二十三條第一項及農業發展條例第十六條第四款分別定有明
    文。原告與被告共有系爭土地，固為田地，惟渠等各取得所有權之時間，均為八
    十八年六月七日，在八十九年一月四日之前，此有土地登記謄本附卷可稽。且系
    爭共有土地依其使用目的，並無不能分割之情事，兩造間亦未訂有不分割之特約
    ，核與民法第八百二十三條第一項及農業發展條例第十六條第四款規定相符，是
    原告請求分割上開共有物，應予准許。
五、按裁判分割共有物訴訟，為形式之形成訴訟，其事件本質為非訟事件，故法院定
    共有物之分割方法，雖應斟酌當事人之聲明、共有物之性質、經濟效用及全體共
    有人之利益等公平合理之分配之，然不受當事人聲明之拘束，且各共有人在分割
    前之使用狀況或分管約定，法院固不受其拘束，惟仍應加以合情考量。經查：系
    爭土地原係兩造之被繼承人賴石頭（即原告之父、被告之祖父）所有，賴石頭與
    四子即賴鐵牛、原告丁○○、戊○○、被告之父賴鐵盛等兄弟四人，於五十八年
    十二月十五日立有分撥鬮書，就長輩遺留之財產予以分產，其中賴鐵牛分得系爭
    土地以外之五筆不動產，原告丁○○、戊○○、被告之被繼承人賴鐵盛則分得系
    爭土地應有部分各三分之一及其他各數筆不動產若干，並將系爭土地依分撥鬮書
    附圖Ａ、Ｂ、Ｃ部分，各自分歸原告戊○○、丁○○、被告之被繼承人賴鐵盛所
    有使用，並約定嗣將來辦理分割登記時，面積如有超欠，應以時價償贖等語，此
    有原告提出之分撥鬮書在卷可稽，此部分事實應堪信為真正。再查，目前系爭土
    地現況：系爭土地上有種植梅樹、檳榔樹若干，並有田埂為界，田埂界線大致與
    前揭分撥鬮書附圖位置相近，兩造在系爭土地上各自種植作物之占有使用位置，
    亦大致與前揭分撥鬮書附圖及前述約定使用位置相近之事實，已經本院會同台中
    縣東勢地政事務所測量人員勘驗現場屬實，製有勘驗筆錄在卷可稽，以下茲就兩
    造所提出之分割方案及本院所採分割方法分述如下：
（一）附圖甲案所示之分割方法：
      此方案係依兩造使用現況之田埂位置為分割線，承前所述，系爭土地採此方案
      分割，較符合早年分撥鬮書約定及數十年來迄今使用情況，且其中原告戊○○
      、被告分得部分皆得面臨南面道路，原告丁○○分得部分雖未臨路，惟原告丁○○並無異議，就經濟效用而言亦無何不便。雖原告二人分得土地較應有部分
      三分之一為少，而被告分得土地較應有部分為多，惟原告均稱無須就不足土地
      部分給予補償，故此方案對兩造亦尚稱公允。
（二）附圖乙案所示之分割方法：
      此方案與甲案相近，優點為兩造得土地面積符合應有部分，且分界線趨近直線
      ，較為方正，惟依此分割後兩造須變更現有田埂界線位置。
（三）附圖丙案所示之分割方法：
      被告主張此方案，將系爭土地由北至南分均為三部分，而以抽籤決定各人各得
      位置云云。惟查：此方案各人分得土地固較方正，使用上有其便利之處，惟依
      此方案，僅有靠南一地面臨道路，北側及中央部分皆未臨路，即屬無法出入，
      自非合理可行之分割方法。
    綜上所述，考量系爭土地使用之現況及衡以兩造之經濟利益，本院認原告所主張
    之附圖甲案之分割方法較為適當。爰以附圖甲案之分割方法，判決如主文第一項
    所示。
六、本件事證已臻明確，兩造其餘攻擊防禦方法，經核均與本件判決結果不生影響，
    應無論述之必要，附此敘明。
七、據上論結，本件原告之訴為有理由，依民事訴訟法第七十八條、第八十一條第二
    款、第八十五條第一項前段，判決如主文。
中      華      民      國    九十二    年      八      月    十八      日
                                    臺灣臺中地方法院民事第四庭
~B法      官  王有民
右為正本係照原本作成
如對本判決上訴須於判決送達後二十日內向本院提出上訴狀
中      華      民      國    九十二    年      八      月    二十一    日
~B法院書記官


司法院資訊處製作；財團法人民間司法改革基金會備份。
